【裁判字號】    98,上訴,1774
【裁判日期】    990316
【裁判案由】    背信等
【裁判全文】
臺灣高等法院高雄分院刑事判決        98年度上訴字第1774號
上  訴  人  臺灣高雄地方法院檢察署檢察官
被      告  乙○○
選任辯護人  李慶榮律師
            許泓琮律師
            孫守濂律師
上列上訴人因被告背信等案件，不服臺灣高雄地方法院98年度訴
字第861 號中華民國98年10月14日第一審判決（起訴案號：臺灣
高雄地方法院檢察署97年度偵字第1273號），提起上訴，本院判
決如下：
    主  文
原判決關於陳佳玲部分撤銷。
陳佳玲共同連續犯行使業務登載不實文書罪，處有期徒刑陸月，
減為有期徒刑參月，如易科罰金，以銀元參佰元即新臺幣玖佰元
折算壹日。緩刑貳年。
    事  實
一、乙○○自民國89年1 月進入台灣土地銀行（下稱土地銀行）
    美濃分行擔任僱員，於91年至92年間擔任櫃台一般收付、存
    放款、定期存款、現金卡、信用卡等業務，係受土地銀行委
    任處理業務之人員；林淳堯係高雄市左營區○○○路230 號
    6 樓A 棟新荷企業社（營業項目為代辦銀行信用卡、現金卡
    申請之仲介服務）負責人，乙○○與林淳堯為男女朋友關係
    ，逯照群係新荷企業社員工。緣林淳堯知悉陳佳玲兼有負責
    銀行現金卡之推展業務，其所經營之新荷企業社於有客戶需
    現金卡申請代辦服務時，均委由陳佳玲辦理。陳佳玲與林淳
    堯、逯照群3 人均明知土地銀行現金卡業務之對保應由其銀
    行職員擔任對保核對人，不可授權非銀行人員擔任對保業務
    ，而陳佳玲本人未依銀行規定與「臺灣土地銀行現金卡融資
    契約書」上之現金卡申請人吳芳如、甲○○、丁○○及丙○○等4 人親自對保，該4 人於上開契約書上之銀行職員與申
    請人之對保時間、地點欄所載係由林淳堯、逯照群等人填寫
    ，所載內容非屬真實。陳佳玲竟與林淳堯、逯照群共同基於
    行使業務登載不實之概括犯意聯絡（林淳堯、逯照群所犯行
    使偽造私文書等罪，業經原審判決有罪確定），於91年12月
    3 日起至92年4 月23日間，分別於上開契約書上為：(1)虛偽
    記載「91年12月3 日」，在「高雄市左營區○○○路230 號
    6 樓A 棟」與吳芳如本人對保。(2)虛偽記載「92年2 月18日
    」在甲○○「公司」與本人對保。(3)虛偽記載「92年3 月18
    日」在丁○○「自宅」與本人對保。(4)虛偽記載「92年4 月
    23」在丙○○之「公司地址」與本人對保。並將上開4 件契
    約書送交土地銀行美濃分行行使之，致土地銀行誤認陳佳玲
    有與申請人當面對保而核准，足生損害於吳芳如等4 人、土
    地銀行對現金卡申請人資料管理及是否核卡之正確性。嗣丁○○及丙○○收到土地銀行美濃分行逾放款催討通知後，向
    該行表示從未申辦該行現金卡，始查悉上情。
二、案經法務部調查局南部地區機動工作組移送台灣高雄地方法
    院檢察署檢察官偵查起訴。
    理  由
壹、程序部分：
一、按被告以外之人於偵查中向檢察官所為陳述，除顯有不可信
    之情況者外，得為證據，刑事訴訟法第159 條之1 第2 項定
    有明文。查共同被告林淳堯、逯照群及證人吳芳如、丙○○
    、丁○○等人於檢察官偵查時所為陳述，業經上開證人於供
    前具結，有證人結文附卷可稽，其於偵查中之陳述，客觀上
    並無顯不可信之情況，且其中證人林淳堯、逯照群等人已經
    原審傳訊到庭行交互詰問，其餘證人則經檢察官、被告及辯
    護人於法院審理中捨棄詰問權，是上開證人於偵查中之證詞
    自有證據能力。
二、按刑事訴訟法第159 條之5 明定：「被告以外之人於審判外
    之陳述，雖不符前4 條之規定，而經當事人於審判程序同意
    作為證據，法院審酌該言詞陳述或書面陳述作成時之情況，
    認為適當者，亦得為證據。」、「當事人、代理人或辯護人
    於法院調查證據時，知有第159 條第1 項不得為證據之情形
    ，而未於言詞辯論終結前聲明異議者，視為有前項之同意」
    。查證人吳芳如、丙○○、丁○○等人於警詢之陳述，被告
    、辯護人及檢察官均同意作為證據，並對之捨棄對質詰問權
    ，而上開陳述均係依法取得，且當時並無外在壓力、人情干
    擾等情事，均屬出於渠等任意性之陳述，是上開證人於警詢
    所為陳述，均有證據能力。
貳、實體部分：
一、訊據被告陳佳玲固坦承未於上開時地與吳芳如等4 人對保，
    現金卡融資契約書上係其自己本人所蓋章，惟矢口否認有行
    使業務登載不實文書犯行，辯稱：我不清楚公司是否有規定
    一定要行員親自去對保，當初是我請男朋友林淳堯幫我對保
    ，林淳堯口頭上對我說有對保，並將對保的時間、地點寫在
    契約書上，我不知事實上其未對保，我無犯罪故意云云。經
    查：
  (一)被告於土地銀行有經辦現金卡業務，其未於上開時地與吳芳
    如等4 人對保，被害人丁○○及丙○○2 人未授權他人辦理
    土地銀行現金卡，被害人甲○○係遭林淳堯及逯照群2 人出
    具不實薪資清單，並由林淳堯及逯照群2 人偽造現金卡申請
    書並提出申請等情，已據證人吳芳如、丙○○、丁○○於警
    詢及偵查中證述在卷，核與證人林淳堯及逯照群2 人於偵查
    及原審審理中證述相符，並有「臺灣土地銀行現金卡融資契
    約書」（見警1 卷第264 、283 、306 、326 頁）、土地銀
    行現金卡提領還款明細等各4 份、台灣土地銀行美濃分行98
    年6 月5 日濃管字第0980000247號函、臺灣土地銀行91年9
    月27日總消一字第910026220 號函影本及臺灣土地銀行辦理
    現金卡作業注意事項影本等在卷可稽。是此部分事實，堪以
    認定。
  (二)吳芳如、甲○○、丁○○及丙○○等4 人之「臺灣土地銀行
    現金卡融資契約書」上，均載明被告於「91年12月3 日」，
    在「高雄市左營區○○○路230 號6 樓A 棟」與吳芳如本人
    對保；於「92年2 月18日」在甲○○「公司」與本人對保；
    於「92年3 月18日」在丁○○「自宅」與本人對保；於「92
    年4 月23日」在丙○○之「公司地址」與本人對保，並經被
    告於對保人欄簽章無訛等情，有上開契約書4 紙在卷可稽。
    被告既自承未於上開時地與現金卡申請人對保，然依上開契
    約書之文義內容，被告於核對人欄內蓋章，客觀上自足以表
    徵係被告親自為之，是被告於核章當時，主觀上顯有登載不
    實內容於其業務上作成文書之犯意甚明。再者，土地銀行於
    該時辦理現金卡業務，該業務之之對保應由其銀行職員擔任
    對保核對人，不可授權非銀行人員擔任對保業務，此有台灣
    土地銀行美濃分行99年2 月1 日濃逾放字第0990000051號函
    在卷可稽（見本院卷第64頁），是被告所辯無故意登載不實
    犯意云云，尚無可採。
  (三)另吳芳如等4 人之現金卡由乙○○代領後轉交林淳堯及逯照
    群後，逯照群未轉交予吳芳如，卻於91年12月間取得現金卡
    後私自持以預借現金新臺幣（下同）45,763元；又逯照群未
    轉交予甲○○，旋於92年3 月8 日、93年3 月11日持以提領
    共計49,028元；林淳堯取得丁○○、丙○○現金卡後即持以
    利用自動提款機盜領丁○○、丙○○之現金各49,407元、32
    ,628元花用等情，已據證人吳芳如、丙○○、丁○○於警詢
    及偵查中證述在卷，核與證人林淳堯及逯照群2 人於原審證
    述相符，並有土地銀行現金卡提領還款明細4 份在卷可稽，
    是被告未據實對保之作為，足生損害於吳芳如等4 人及土地
    銀行，應堪認定。
  (四)綜上所述，被告上開所辯，為屬卸飾之詞，尚難採信。本件
    事證明確，被告有行使業務登載不實文書犯行，堪予認定，
    應依法論科。
二、論罪科刑部分：
  (一)被告行為後，刑法業於94年2 月2 日修正公布，95年7 月1
    日起施行。按行為後法律有變更者，適用行為時之法律，但
    行為後之法律有利於行為人者，適用最有利於行為人之法律
    ，修正後刑法第2 條第1 項定有明文。此條規定係規範行為
    後法律變更所生新舊法律比較適用之準據法，本身尚無新舊
    法比較之問題，於新法施行後，應一律適用新法第2 條第1
    項之規定，為「從舊從輕」之比較。而本次法律變更，比較
    時應就罪刑有關之共犯、未遂犯、想像競合犯、牽連犯、連
    續犯、結合犯，以及累犯加重、自首減輕暨其他法定加減原
    因（如身分加減）與加減例等一切情形，綜其全部罪刑之結
    果而為比較（最高法院95年5 月23日95年度第8 次刑事庭會
    議決議參照）。茲就本件所涉及之新舊法比較臚列如下：
  1.刑法第33條第5 款有關罰金之最低數額部分，因刑法分則編
    各罪所定罰金之貨幣單位原為銀元，修正前刑法第33條第5
    款規定：「罰金：（銀元）一元以上」，而銀元與新臺幣間
    之折算，依現行法規所定貨幣單位折算新臺幣條例規定，以
    銀元一元折算新臺幣三元；修正後刑法第33條第5 款則規定
    ：「罰金：新臺幣一千元以上，以百元計算之」；經比較新
    舊法之規定，修正後刑法第33條第5 款所定罰金之最低數額
    ，較之修正前提高，自以修正前刑法第33條第5 款之規定有
    利於被告。
  2.刑法第28條原規定：「二人以上共同『實施』犯罪之行為者
    ，皆為共同正犯。」新法修正為：「二人以上共同『實行』
    犯罪之行為者，皆為共同正犯。」將舊法之「實施」修正為
    「實行」。原「實施」之概念，包含陰謀、預備、著手及實
    行等階段之行為，修正後僅共同實行犯罪行為始成立共同正
    犯。是新法共同正犯之範圍已有限縮，排除陰謀犯、預備犯
    之共同正犯。新舊法就共同正犯之範圍既因此而有變動，自
    屬犯罪後法律有變更，而非僅屬純文字修正，應有新舊法比
    較適用之問題，經比較結果，新法並未有利於行為人。
  3.修正後刑法業已刪除第56條連續犯之規定，是於新法修正施
    行後，行為人之數犯罪行為，即須分論併罰，比較新舊法結
    果，適用被告行為時法律即依舊法論以連續犯，對被告並無
    不利。
  4.刑法罰金刑之加重，依修正後刑法第67條規定，其最高度及
    最低度同加重之，較修正前刑法第68條所定，僅加重其最高
    度，為不利於被告，自應適用修正前之刑法。
  5.綜上所述，經綜合比較新、舊法之適用結果，以修正前刑法
    規定有利於被告，是應依刑法第2 條第1 項前段規定，整體
    適用修正前之刑法規定。
  6.又就修法前後易科罰金折算標準之比較而言：修正前刑法第
    41條第1 項前段規定：「犯最重本刑為5 年以下有期徒刑以
    下之刑之罪，而受6 個月以下有期徒刑或拘役之宣告，因身
    體、教育、職業、家庭之關係或其他正當事由，執行顯有困
    難者，得以1 元以上3 元以下折算1 日，易科罰金。」，又
    易科罰金折算標準，依修正前罰金罰鍰提高標準條例第2 條
    前段（現已刪除）規定，就其原定數額提高為100 倍折算1
    日，即以銀元3 百元（新台幣9 百元）折算為1 日。惟修正
    後刑法第41條第1 項前段則規定：「犯最重本刑為5 年以下
    有期徒刑以下之刑之罪，而受6 個月以下有期徒刑或拘役之
    宣告者，得以新台幣1 千元、2 千元或3 千元折算1 日，易
    科罰金。」比較修正前後之易科罰金折算標準，以修正前刑
    法之規定，較有利於行為人（此易科罰金折算標準，係於量
    刑後始應決定之事項，無需與量刑前所應適用之法律一併綜
    合比較）。
  (二)核被告所為，係犯刑法第216 條、第215 條之行使業務登載
    不實文書罪。被告於業務上文書登載不實後，持以行使，其
    業務登載不實之低度行為，為行使之高度行為所吸收，不另
    論罪。被告與林淳堯及逯照群2 人就上開犯行，有犯意聯絡
    及行為分擔，為共同正犯。被告所犯多次行使業務登載不實
    文書犯行，均時間緊接，觸犯構成要件相同之罪名，顯各係
    基於概括犯意為之，應依修正前刑法第56條規定，論以連續
    犯，並加重其刑。公訴人於聲請簡易判決處刑書雖未論述被
    告涉犯此項罪名，惟其於犯罪事實欄內已有論述，本院自得
    依法審理，併予敘明。
  (三)原判決未予詳查，遽為被告無罪之諭知，尚有未合。公訴人
    上訴指摘及此，為有理由，應由本院將原判決此部分撤銷改
    判。爰審酌被告身為銀行職員，對承辦現金卡業務，未親自
    與申請人辦理對保，卻登載親自對保，致生損害於申請人及
    銀行，所為自有不該，惟念其係信任男友所為，致犯本案，
    且本件案發後林淳堯及逯照群已與被害人及土地銀行達成和
    解，賠償損失，併兼衡被告之犯罪動機、目的、手段、所造
    成之損害等一切情狀，量處如主文所示之刑。又被告犯罪係
    在96年4 月24日前，爰依中華民國九十六年罪犯減刑條例第
    2 條第1 項第3 款之規定減其刑為二分之一，並依修正前刑
    法第41條第1 項規定諭知易科罰金之折算標準。末查，被告
    前未曾受有期徒刑以上刑之宣告，有台灣高等法院被告前案
    紀錄表可按，其因一時失慮，偶罹刑典，經此偵審程序及刑
    之宣告後，應知警惕，信無再犯之虞，本院認前開所宣告之
    刑，以暫不執行為適當，爰依照上揭最高法院刑庭決議，依
    修正後之刑法第74條第1 項第1 款併予宣告緩刑2 年，以啟
    自新。
三、不另為無罪諭知部分：
  (一)公訴意旨另以：被告乙○○與林淳堯、逯照群共同基於為自
    己不法利益之意圖，明知依臺灣土地銀行頒訂之「春嬌志明
    現金卡臨櫃申請作業流程」、「臺灣土地銀行現金卡申請、
    啟用登錄申請書」、「臺灣土地銀行現金卡額度評核表」、
    「臺灣土地銀行現金卡融資契約書暨臺灣土地銀行春嬌志明
    現金卡約定條款」、「春嬌志明現金卡電話、傳真及網路申
    請作業流程」及「臺灣土地銀行辦理現金卡作業注意事項」
    等作業規定，「春嬌志明現金卡」申卡活動屬無擔保方式承
    作20 ,000 元至300,000 元內之小額申貸，為簡化作業流程
    以利申卡人迅速取得現金卡使用，行員自行招攬之申卡案件
    ，即由行員本人向申卡人實際核對申請書登載之基本資料、
    在職證明、收入或財力證明等資料無誤後，始准在「臺灣土
    地銀行現金卡申請、啟用登錄申請書」及「臺灣土地銀行現
    金卡融資契約書」上核章，再層送該行放款人員辦理書面信
    用徵信及額度評核作業後，即完成核卡手續，惟被告竟違背
    前述作業規定，未據實核對現金卡申請人吳芳如、甲○○、
    丁○○及丙○○等4 人之資料，逕在前開「臺灣土地銀行現
    金卡申請、啟用登錄申請書」及「臺灣土地銀行現金卡融資
    契約書」核章上呈，並在契約書上虛偽記載於上開時地對吳
    芳如等4 人對保，致林淳堯、逯照群2 人於取得現金卡後持
    以提領上開款項。因認被告與林淳堯、逯照群3 人共同涉犯
    銀行法第125 條之2 第1 項前段之背信罪嫌。
  (二)按犯罪事實應依證據認定之，無證據不得認定其犯罪事實。
    又不能證明被告犯罪者，應諭知無罪之判決，刑事訴訟法第
    154 條第2 項、第301 條第1 項分別定有明文。所謂證據，
    係指足以認定被告確有犯罪行為之積極證據而言，該項證據
    自須適合於被告犯罪事實之認定，始得採為斷罪資料。苟積
    極證據不足為不利於被告事實之認定時，即應為有利於被告
    之認定，更不必有何有利之證據（最高法院29年上字第3105
    號、30年上字第816 號判例意旨參照）。再按刑法第342 條
    之背信罪，以為他人處理事務，意圖為自己或第三人不法之
    利益，或損害本人之利益，而為達背其任務之行為，致生損
    害於本人之財產或其他利益為構成要件，故須以為他人處理
    事務為前提，且以有取得不法利益或損害本人利益之意圖為
    必要，若無此意圖，即屬缺乏意思要件，縱有違背任務之行
    為，並致生損害於本人之財產或其他利益，亦難律以本條之
    罪（最高法院30年上字第1210號判例意旨、87年度台上字第
    1055號判決意旨參照）。
  (三)公訴意旨認被告涉犯背信犯行，無非係以證人吳芳如、丁○○及丙○○於警詢、偵查中證述之情節，並有「臺灣土地銀
    行現金卡申請、啟用登錄申請書」、「臺灣土地銀行現金卡
    融資契約書」，及聯徵公司之信用徵信紀錄、土地銀行現金
    卡提領還款明細等各4 份及土地銀行91年9 月27日總消一字
    第910026220 號函影本及土地銀行辦理現金卡作業注意事項
    在卷等為其主要論據。訊據被告堅決否認有何銀行法第125
    條之2 第1 項前段之背信犯行，辯稱：我無背信之犯意，上
    開申請文件均係委託林淳堯處理，林淳堯交付辦理之現金卡
    申請案有14件，僅上開4 件出問題，我不知後來林淳堯會萌
    生不法犯意等語。
  (四)經查：
  1.被告與林淳堯於91、92年間係男女朋友，上開現金卡申請書
    文件上之對保時間、地點及當事人等資料均係林淳堯、逯照
    群填寫並處理對保事宜，林淳堯交付現金卡申請資料給被告
    時，向被告說有核對申請人資料，被告對林淳堯沒有實際對
    保一事不知情，亦不知林淳堯、逯照群2 人於取得現金卡後
    竟自行持以提領款項花用等情，已據證人林淳堯、逯照群於
    原審證述明確（見原審卷3 第111-122 頁），又林淳堯所交
    付現金卡14件中，僅上開4 件有資料不實及未據實對保致生
    銀行損害等情，亦有台灣土地銀行美濃分行99年2 月1 日濃
    逾放字第0990000051號函在卷可稽（見本院卷第64頁）。被
    告與林淳堯既為男女朋友關係，且於林淳堯故意記載不實資
    料，亦不知情，客觀上自難認其於上開現金卡之作業上有不
    違背其本意之背信故意或不確定故意可言。
  2.又公訴意旨雖認被告不遵守土地銀行之規定即有違背任務，
    然被告對於申請現金卡一事本非為自己之利益，其係因信任
    男友致生本件犯行，前已述明，其所為客觀上尚難認有為圖
    自己之利益可言。另公訴人亦未舉證被告有何取得不法利益
    或損害本人利益之意圖，自難僅憑被告有未據實對保之違背
    任務之行為，即遽認被告有背信罪之意圖不法利益或損害本
    人利益之意思要件。是參諸上開背信罪犯罪構成要件之說明
    ，被告所為尚難以背信罪相繩。
  3.綜上所述，本件依公訴人所提出之上開證據既不足以證明被
    告有違反銀行法第125 條之2 第1 項前段之背信罪嫌。本院
    復查無其他積極證據，足資認定被告有何檢察官指稱之背信
    犯行，揆諸上揭法條及判例意旨之說明，被告此部分之犯罪
    尚屬不能證明，惟檢察官起訴認被告此部分犯嫌，與本院認
    定之上開罪行間，有修正前刑法第55條牽連犯之裁判上一罪
    關係，爰不另為無罪之諭知，併此敘明。
四、共同被告林淳堯、逯照群所犯行使偽造私文書等罪，已據原
    審判決有罪確定。
據上論結，應依刑事訴訟法第369 條第1 項前段、第364 條、第
299 條第1 項前段，刑法第2 條第1 項前段、第216 條、第215
條、第74條第1 項第1 款、修正前第28條、第56條、第41條第1
項前段，刑法施行法第1 條之1 ，中華民國九十六年罪犯減刑條
例第2 條第1 項第3 款、第7 條，刪除前罰金罰鍰提高標準條例
第2 條，判決如主文。
本案經檢察官許月雲到庭執行職務。
中    華    民    國    99    年    3     月    16    日
                  刑事第一庭    審判長法  官  周賢銳
                                      法  官  徐美麗
                                      法  官  施柏宏
以上正本證明與原本無異。
被告不得上訴。
檢察官如不服本判決應於收受本判決後10日內向本院提出上訴書
狀，其未敘述上訴理由者，並得於提起上訴後10日內向本院補提
理由書狀（均須按他造當事人之人數附繕本）「切勿逕送上級法
院」。
中    華    民    國    99    年    3     月    16    日
                                      書記官  魏文常
附錄本案論罪法條：
刑法第216條（行使偽造變造或登載不實之文書罪）
行使第210 條至第215 條之文書者，依偽造、變造文書或登載不
實事項或使登載不實事項之規定處斷。
刑法第215條（業務上文書登載不實罪）
從事業務之人，明知為不實之事項，而登載於其業務上作成之文
書，足以生損害於公眾或他人者，處3 年以下有期徒刑、拘役或
5 百元以下罰金。

司法院資訊處製作；財團法人民間司法改革基金會備份。
